臺灣臺北地方法院民事判決　　　　　　　　　　　　九十二年度簡上字第七四三號
　　上　訴　人　　乙○○○
　　兼訴訟代理人　丙○○
　　被　上訴人　　財政部國有財產局台灣北區辦事處
　　法定代理人　　丁○○
　　訴訟代理人　　戊○○
　　　　　　　　　甲○○
右當事人間給付租金等事件，上訴人對於中華民國九十二年十月九日本院台北簡易庭
九十二年度北簡字第二五三四號第一審判決提起上訴，本院於民國九十三年三月五日
辯論終結，判決如左：
    主  文
上訴駁回。
第二審訴訟費用由上訴人負擔。
    事  實
甲、上訴人方面：
一、聲明：求為判決：(1)原判決廢棄。(2)被上訴人在第一審之訴駁回。
二、陳述：除與原宣示判決筆錄記載相同者，茲予引用外，補稱：
  (1)上訴人與被上訴人於民國八十五年十二月九日訂立國有房地租賃契約書，約定租
    期自八十六年一月一日起至九十年十二月三十一日，租金每月新台幣（下同）二
    萬一千二百六十一元，並有約定「前項租金因房屋稅現值變動，土地公告地價或
    租率調整時，承租人願照調整之租金額自調整之月份起繳付」。系爭土地之公告
    地價八十三年、八十四年、八十五年每平方公尺均為五萬三千三百元、八十六年
    、八十七年、八十八年為五萬六千一百元、八十九年起至九十二年為五萬七千元
    ，故有漸昇之現象，惟其公告現值八十六年十四萬四千五百元、八十七年十四萬
    七千元、八十八年、八十九年十四萬六千元、九十年十四萬三千一百元、九十一
    年十三萬七千九百元、九十二年十三萬七千一百元，隨著經濟不景氣而漸漸降低
    ，被上訴人未依據公告現值漸降之現象而調降租金，反而依據公告地價提高租金
    ，並不合理。
  (2)於八十五年七月公告現值每平方公尺為十四萬四千元，當時約定每月租金二萬一
    千二百六十一元、八十七年七月公告現值每平方公尺十四萬七千元，即較訂約時
    有漲百分之○．○二○八，每月租金提高為二萬一千八百五十六元，詎被上訴人
    於八十八年一月擅自將月租提高為二萬九千四百四十二元，雖至八十八年二月間
    改為月租二萬二千三百六十九元，但未符合公告地價漲價之百分率，依歷年公告
    地價表觀之，公告地價呈降低現象，被上訴人卻仍堅持每月租金二萬二千七百二
    十四元，毫無依據，其濫用契約第三條第二項之條款並不公平。
  (3)被上訴人代表國家與上訴人訂立租賃契約，雙方立場應公平、平等，但被上訴人
    濫用租約第三條第二項約定擅自提高租金，其未經上訴人同意，於法不合。縱使
    認為被上訴人之請求有理由，請審酌近來房地產時價已降為半價，請求將租金數
    額減半。
乙、被上訴人方面：
一、聲明：求為判決：如主文所示。
二、陳述：除與原宣示判決筆錄記載相同者，茲予引用外，補稱：
  (1)依系爭國有房地租賃契約第三條第二項約定：「前項租金因房屋課稅現值變動，
    土地公告地價或租率調整時，承租人願照調整之租金額自調整之月份起繳付」，
    系爭國有房屋自八十六年迄九十年十二月之課稅現值均為一萬九千五百元，國有
    土地之公告地價則自八十六年七月由每平方公尺五萬三千三百元調漲為五萬六千
    一百元，每月應繳租金亦由原二萬一千二百六十一元【即土地租金53300元×95
    ㎡×5％×（1÷12）＋房屋租金19500元×10％×（1÷12）】，調整至二萬二千
    三百六十九元【即土地租金56100元×95㎡×5％×（1÷12）＋房屋租金19500元
    ×10％×（1÷12）】，亦即自八十六年七月起至八十九年六月，每月應繳租金
    較原租金多一千一百零八元，惟八十六年七月土地公告地價調整時，國有基地租
    金率調整仍維持百分之五。
  (2)另八十六年六月三十日以前已出租者，八十六年七月一日至八十七年六月三十日
    之租金差額，其屬短收者，按月平均加計於八十七年七月一日至八十八年六月三
    十日相應之月份，然作業系統程式未及配合，本案八十六年七月份至八十八年一
    月份應補繳之租金差額計二萬一千零五十二元（即每月租金差額一千一百零八元
    ×十九個月），迄至八十八年二月間始通知上訴人補繳，其中上訴人於八十八年
    二月五日劃撥繳納二萬九千四百四十二元，實為八十六年七月份至八十七年六月
    份應繳納之租金差額一萬三千二百九十六元（即1108元×12個月）及當月部分應
    繳納租金一萬六千一百四十六元，該月賸餘應繳租金六千二百二十三元，連同八
    十七年七月份至八十八年一月份應補繳租金差額七千七百五十六元（即1108元×
    7個月），被上訴人於八十八年二月間第二次通知上訴人繳納，亦即上訴人於八
    十八年二月間繳納當月租金及公告地價調後之八十六年七月份至八十八年一月份
    之租金差額，當月共繳納四萬三千四百二十一元。對照後八十六年八月七日、八
    十八年一月五日、八十八年一月十六日及八十八年二月十一日所開立之收據亦可
    看出，上訴人八十六年七月份至八十八年一月份之租金均未包含調整後之租金差
    額。
    理  由
一、被上訴人起訴主張：被上訴人丙○○於八十五年十二月間，承租被上訴人管理之
    台北市○○區○○段五小段二○八地號暨其上門牌號碼台北市○○○路○段二六
    巷五號房屋（下簡稱系爭房地），並由被告乙○○○為其履約保證人，雙方合意
    訂立（八十）國房租字第九號國有房地租賃契約書，租用系爭土地及房屋面積各
    為九十五平方公尺及四十六．二八平方公尺，租賃期間自八十六年一月一日起至
    九十年十二月三十一日止，且第三條約定「租金每月二萬一千二百六十一元，應
    於當月月底前自動向出租機關（原告）繳納。前項租金因房屋稅現值變動，土地
    公告地價或租率調整時，承租人（被告丙○○）願照調整之租金額自調整之月份
    起繳付。」、第四條約定「承租人逾期繳納租金時，依左列標準加收違約金：逾
    期繳納未滿一個月者，照欠額加收百分之二；逾期繳納在一個月以上者，每逾一
    個月，照欠額加收百分之五，最高以欠額之一倍為限。」、「承租人如有積欠租
    金或不繳違約金、賠償金或不履行本租約時，保證人應負賠償之完全責任，並自
    願拋棄先訴抗辯權。」。詎被告積欠九十年七月至九十年十二月租金十三萬六千
    三百四十四元、逾期違約金（累計至九十二年三月）十一萬九千二百七十四元，
    共計二十五萬五千六百十八元迄未清償等情，爰求為命上訴人連帶給付前揭金額
    ，及自訴狀繕本送達翌日起至清償日止，按年息百分之五計付利息之判決。
二、上訴人則以：兩造契約第三條第二項約定被上訴人得自行依房屋稅現值、土地公
    告地價之變動而任意調昇租金，並未取得上訴人之同意，顯失公平。又近來經濟
    不景氣，公告地價八十三年、八十四年、八十五年每平方公尺均為五萬三千三百
    元、八十六年、八十七年、八十八年為五萬六千一百元、八十九年起至九十二年
    為五萬七千元，有漸昇現象，公告現值八十六年為十四萬四千五百元、八十七年
    為十四萬七千元、八十八年、八十九年均為十四萬六千元、九十年十四萬三千一
    百元、九十一年十三萬七千九百元、九十二年十三萬七千一百元，有漸降現象，
    被上訴人未依據公告現值漸降之現象而調降租金，反而依據公告地價提高租金，
    並不合理，另請求將租金減半云云，資為抗辯。
三、被上訴人主張：上訴人丙○○於八十五年十二月間承租其管理系爭房地，並由被
    告乙○○○為其履約之保證人，雙方合意訂立國有房地租賃契約，租用系爭土地
    及房屋面積各為九十五平方公尺及四十六．二八平方公尺，租賃期間自八十六年
    一月一日起至九十年十二月三十一日止等情，業據其提出房地租賃契約書、建物
    登記謄本、土地登記謄本為證（見原審卷第十八至二十頁），上訴人對之亦不爭
    執，可信為真實。
四、本件訴訟爭點在於：
  (1)兩造所簽訂之房地租賃契約書第三條第二項「前項租金因房屋稅現值變動，土地
    公告地價或租率調整時，承租人願照調整之租金額自調整之月份起繳付。」之約
    定，對於上訴人而言，是否顯失公平？被上訴人能否以系爭土地公告地價計算上
    訴人應給付之租金？
  (2)上訴人自九十年七月間至九十年十二月間止，所積欠之租金及逾期違約金（違約
    金累計至九十二年三月間）究竟為多少？
五、經查：
  (1)按當事人透過自由締約及自由決定契約之內容，以從事各種經濟活動，若契約條
    款並未違反強制規定或公共秩序，任何人均應予以尊重，以免過度干預而抑制經
    濟活動之發展，此即契約自由原則，屬於契約法上之基本原則。又民法第二百二
    十七條之二第一項固規定：「契約成立後，情事變更，非當時所得預料，而依其
    原有效果顯失公平者，當事人得聲請法院增、減其給付或變更其他原有之效果。
    」，惟如於法律行為成立時即預見情事將有變更，雙方對於應如何調整給付，已
    有所約定者，自無民法第二百二十七條之二第一項規定適用之餘地。兩造於八十
    五年十二月間訂立房地租賃契約書時，土地、房屋價格每年均有調整，房屋稅現
    值、系爭土地之公告地價每年皆可能因物價之波動而有所調整，依雙方當事人學
    識、生活經驗、能力等而言，對於將來房屋稅現值、系爭土地之公告地價會隨著
    物價之波動而有所調整，不能謂毫無預見，兩造之房地租賃契約書第三條第二項
    關於租金之計算，載明「前項租金因房屋稅現值變動，土地公告地價或租率調整
    時，承租人願照調整之租金額自調整之月份起繳付」等字樣，文句明確並無模糊
    不清之處，換言之，承租人即上訴人丙○○明知將來房屋稅現值變動、或土地公
    告地價或租率調整時，其願意按調整後之租金額自調整之月份起繳付租金，甚為
    明確。況且此一契約約款，並沒有違反一般租賃契約之交易習慣，即無顯失公平
    之情形，故無民法第二百二十七條之二第一項規定之適用，上訴人抗辯此一契約
    條款顯失公平云云，殊難採信。
  (2)系爭房屋自八十六年迄九十年十二月止之課稅現值均為一萬九千五百元，系爭土
    地之公告地價則自八十九年七月份調整為每平方公尺五萬七千元，迄九十二年一
    月份仍為此一數額，此有公告現值及公告地價表一份附卷可參（見原審卷第一○
    五頁）。則自九十年七月份起至九十年十二月份止，每月應繳交之租金額為二萬
    二千七百二十四元【即土地租金57000元×95㎡×5％×（1÷12）＋房屋租金
    19500 元×10％×（1÷12）＝22724元】，積欠六個月即十三萬六千三百四十四
    元。系爭房地位於台北市○○○路○段，為商業繁華地段，且承租之土地面積達
    九十五平方公尺，房屋係日式平房，為透天住宅並非公寓式集合住宅，於台北市
    地狹人稠之都會，欲使用透天住宅之居住品質並非易事等情狀，而認為被上訴人
    對於九十年七月份至九十年十二月份止之租金，土地部分以公告地價計算承租之
    土地面積，再乘以百分之五，再除以十二個月；房屋部分以房屋稅現值之百分之
    十，再除以十二個月，為其每月租金額即二萬二千七百二十四元，並沒有顯失公
    平之情形，上訴人認為顯失公平，請求將租金額酌減為半數云云，即非可採。
  (3)又租賃契約第四點約定：「承租人（指上訴人丙○○）逾期繳納租金時，依左列
    標準加收違約金：逾期繳納未滿一個月者，照欠額加收百分之二；逾期繳納在一
    個月以上者，每逾一個月，照欠額加收百分之五，最高以欠額之一倍為限」，依
    此計算違約金，累計至九十二年三月份止，其九十年七月份應繳納之租金，逾期
    達二十個月，被上訴人請求二萬二千七百一十九元；九十年八月份租金逾期達十
    九個月，被上訴人請求二萬一千五百八十三元；九十年九月份租金逾期達十八個
    月，被上訴人請求二萬零四百四十七元；九十年十月份租金逾期達十七個月，被
    上訴人請求一萬九千三百一十一元；九十年十一月份租金逾期達十六個月，被上
    訴人請求一萬八千一百七十五元；九十年十二月份租金逾期達十五個月，被上訴
    人請求一萬七千零三十九元，總計為十一萬九千二百七十四元，亦屬有據。
六、綜上所述，本件被上訴人依據兩造簽訂之租賃契約第三條、第四條之約定，請求
    被上訴人連帶給付自九十年七月至九十年十二月止，積欠租金十三萬六千三百四
    十四元，違約金十一萬九千二百七十四元，總計為二十五萬五千六百一十八元，
    及自起訴狀繕本送達翌日起（即九十一年十二月十九日）至清償日止，按年息百
    分之五計算之利息，洵屬有據，應予准許。從而，原審所為上訴人敗訴之判決，
    並無不合，上訴意旨仍執前詞，指摘原判決不當，求予廢棄改判，為無理由。
七、本件事證已臻明確，兩造其餘攻擊防禦方法及未經援用之證據資料，經本院斟酌
    後認與判決結果無影響，爰不一一論述，附此敘明。
八、據上論結：本件上訴為無理由，依民事訴訟法第四百三十六條之一、第四百四十
    九條、第七十八條，判決如主文。
中      華      民      國   　 九十三      年  　　三    月    十九    日
              　　　　　　　　　　　　　民事第一庭
                                            審判長法  官  謝碧莉
                                                  法  官  陳盈如
                                                  法  官  呂淑玲
本件不得上訴。
右為正本係照原本作成。
中      華      民      國      九十三      年      三    月    十九    日
                                                  書記官  方美雲
